【裁判字號】    99,易,2246
【裁判日期】    990924
【裁判案由】    詐欺
【裁判全文】
臺灣臺北地方法院刑事判決              99年度易字第2246號
公  訴  人  臺灣臺北地方法院檢察署檢察官
被      告  甲○○
上列被告因詐欺案件，經檢察官聲請以簡易判決處刑（99年度偵
字第16466號），因本院認不宜逕以簡易判決處刑（99年度簡字
第2961號），而改用通常程序審理，因被告於本院準備程序中先
就被訴事實為有罪陳述，經本院合議庭裁定適用簡式審判程序，
茲判決如下：
    主  文
甲○○幫助意圖為自己不法之所有，以詐術使人將本人之物交付
，處有期徒刑月，如易科罰金，以新臺幣壹仟元折算壹日。
    事  實
一、甲○○依其已成年之社會經驗，應有相當之智識程度，明知
    金融機構帳戶之金融卡及提款密碼為個人信用之表徵，任何
    人均可自行到金融機構申請開立存款帳戶及申請金融卡，並
    無特別之窒礙，並可預見將自己所有之帳戶金融卡及提款密
    碼、存摺等金融帳戶資料交付或提供他人使用，可能因此供
    不法詐騙份子用以詐使他人將款項匯入後，再加以提領之用
    ，以達到不法詐騙份子隱瞞資金流向及避免提款行為人身份
    曝光之目的，因急於覓得工作，仍基於幫助詐欺之不確定故
    意，於民國99年4月15日，依不詳真實姓名年籍成年人士所
    組詐欺集團成年人士之指示，將其所申請之台新國際商業銀
    行（下稱台新銀行）南京東路分行（址設臺北市松山區○○
    ○路○段289號1樓）帳號00000000000000號（聲請簡易判決
    處刑書誤為000-000000000000000000號）帳戶之金融卡及提
    款密碼，在臺北市○○區○○路某便利商店寄送予該詐欺集
    團，作為該詐欺集團犯罪取財收受款項之工具，嗣該詐欺集
    團成員取得上開甲○○帳戶資料後，於99年4月間先在自由
    時報刊登「玉山超好貸」之廣告，因乙○○欲貸款，而撥打
    電話詢問，該詐欺集團對乙○○佯稱玉山銀行無法放貸，要
    幫乙○○另洽台新銀行，而約乙○○於同年月23日上午10時
    許至臺北縣板橋市○○路176號台新銀行板橋分行辦理信用
    貸款，乙○○如期赴約，該詐欺集團推由某不詳成年成員對
    乙○○詐稱因其先前無貸款紀錄，需先存入新臺幣（下同）
    3萬8,000元之保證金至指定帳戶才能簽約，使乙○○陷於錯
    誤，臨櫃存入現金3萬8,000元至上開甲○○帳戶內，上開款
    項隨即遭該詐欺集團不詳成員持上開甲○○帳戶之金融卡、
    提款密碼提領一空。復由該詐欺集團另名不詳成年成員對乙
    ○○接續佯稱其係台新銀行總行人員，表示已收到乙○○所
    繳之保證金，15分鐘後就可以辦理對保，但須再補齊設定費
    用7萬餘元，乙○○察覺有異，表示不願辦理貸款並要求歸
    還所繳納之保證金，該詐欺集團成員則接續謊稱願意幫乙○
    ○向主管要求設定費用減半，乙○○僅需再支付2萬元設定
    費用，貸款就會下來，致使乙○○陷於錯誤，於同日再臨櫃
    存入現金2萬元至上開甲○○帳戶內，上開款項亦隨即遭該
    詐欺集團不詳成員持上開甲○○帳戶之金融卡、提款密碼提
    領一空。嗣乙○○查覺有異報警處理，而循線查知上情。。
二、案經嘉義市警察局第一分局報請臺灣臺北地方法院檢察署檢
    察官偵查而聲請以簡易判決處刑，本院認不宜逕以簡易判決
    處刑而改用通常程序審理。
    理  由
一、程式方面：
    本件被告甲○○所犯幫助詐欺取財罪，係死刑、無期徒刑、
    最輕本刑為3年以上有期徒刑以外之罪，亦非高等法院管轄
    第一審案件，因被告於準備程式進行中，先就被訴事實為有
    罪之陳述，經告知被告簡式審判程式之旨，並聽取檢察官及
    被告之意見後，本院合議庭裁定由受命法官進行簡式審判程
    序，是本件之證據調查，依刑事訴訟法第273條之2規定，不
    受同法第159條第1項、第161條之2、第161條之3、第163條
    之1及第164條至第170條規定之限制，合先敘明。
二、認定被告犯罪事實之證據及理由：
  (一)上揭犯罪事實，業據被告甲○○於本院審理時坦承不諱，且
    前開不詳姓名年籍之詐欺集團人士，對被害人陳秀忠佯稱辦
    理信用貸款須先繳交3萬8,000元保證金及2萬元設定費用，
    使被害人不疑有詐，因而陷於錯誤，依詐欺集團成員指示，
    接續在臺北縣板橋市台新銀行板橋分行臨櫃先後存入3萬
    8,000元及2萬元至上開被告台新銀行南京東路分行帳號0000
    0000000000號帳戶內，並隨即遭該詐欺集團成員持上開帳戶
    金融卡、提款密碼提領一空等事實，亦據被害人於警詢時指
    訴綦詳（見99年度偵字第16466號偵查卷第10至11頁），並
    有台新銀行存入憑條2紙（同上偵查卷第15頁）、被告上開
    台新銀行南京東路分行帳戶開戶資料影本及存款歷史交易明
    細查詢（同上偵查卷第12至14頁）附卷可稽。依上開各情，
    足認被告之台新銀行南京東路分行帳戶之金融卡及提款密碼
    確由詐欺集團成員所持有使用，並詐騙被害人存入現金至上
    開被告帳戶後，用以提領詐得款項。
  (二)按認定犯罪事實所憑之證據，並不以直接證據為限，即綜合
    各種間接證據，本於推理作用，為其認定犯罪事實之基礎，
    仍非法所不許，最高法院迭著有27年滬上字第64號、29年上
    字第3362號、32年上字第67號等判例可資參酌。衡諸一般社
    會生活經驗，無論自行或委請他人向金融機構申辦貸款，均
    須提出申請書並檢附在職證明、身分證明、財力及所得或擔
    保品之證明文件等資料，經金融機構徵信審核通過後，再辦
    理對保等手續，嗣上開申請程序完成後始行撥款；縱有瞭解
    撥款帳戶之必要，亦僅須影印存摺封面或告知金融機構名稱
    、戶名及帳號即可，無須於申請貸款之際，即提供貸款轉帳
    帳戶之存摺，亦毋庸交付金融卡，更遑論提供金融卡密碼予
    貸款之金融機構，況辦理貸款每每涉及大額金錢之往來，申
    請人若非親自親理，理應委請熟識或信賴之人代為辦理，若
    委請代辦公司，理當知悉該公司名稱、地址、聯絡方式，以
    避免貸款金額為他人所侵吞，此為社會一般常情，而被告卻
    對代辦貸款之人之身分背景一無所悉，此節核與一般貸款過
    程迥異。又金融機構或郵局接受客戶申請一般存款帳戶之現
    況，絕大多數不須任何條件，亦無須任何費用，即任何人均
    可申辦帳戶使用，如無特殊理由，實無借用他人存摺、金融
    卡使用之必要；而存摺、金融卡等物，事關存款人個人財產
    權益之保障，倘有不明之金錢來源，甚而攸關個人法律上之
    責任，其專有性甚高，除非本人、與本人具有信賴關係或其
    他特殊原因，難認有何流通使用之可能，一般人均有妥為保
    管防阻他人任意使用之認識；縱使特殊情況，偶有交付他人
    使用之需，亦必然深入瞭解用途及合理性後，再行提供以使
    用，方符常情。且該等專有物品如落入不明人士手中，而未
    加以闡明正常用途，極易被利用為與財產有關之犯罪工具，
    此為吾人依一般生活認知所易於體察之常識。而有犯罪意圖
    者，非有正當理由，竟徵求他人之帳戶，則客觀上可預見其
    目的，係供為某筆資金之存入，後再行領出之用，且該筆資
    金之存入及提領過程係有意隱瞞其流程或避免行為人身分曝
    光之用意，一般人本於通常認知能力均甚易於瞭解。而一般
    詐欺集團即常以向不特定人收購、租用收集銀行或郵局帳戶
    金融卡等資料或向求職者、貸款者索取金融卡密碼之方法而
    從事如同本案之詐欺犯罪模式，報章、雜誌、電視亦常有報
    導。本件被告為成年人，且係大專畢業，依其年齡、學歷及
    工作經歷，並非毫無社會經驗之人，對於代辦貸款之人所提
    出之要求本應有一定之警覺。另被告明知金融卡及密碼等有
    關個人財產之物品，倘淪落於不明人士手中，極易被利用為
    與財產有關之犯罪工具，竟願將其金融卡及密碼等物交付予
    與其身分上不具密切關係之人，顯然對於該帳戶將作為不法
    使用，有所認知，是雖卷內事證並無積極證據證明被告知悉
    該詐欺正犯將如何犯罪，而無法於本件認定被告有與該詐欺
    集團實施詐欺犯行之共同犯意聯絡，惟被告既提供其所有上
    開帳戶之金融卡併同密碼，予與其無任何親誼之不詳姓名者
    ，其有幫助他人犯詐欺罪之不確定犯罪故意甚明。況詐欺集
    團以他人帳戶供作款項出入之人頭帳戶，必定會先取得帳戶
    申請人之同意，否則若帳戶申請人辦理掛失止付，並藉由辦
    理補發存摺、變更印鑑及密碼，將款項提領一空，詐欺取財
    集團成員精心策劃詐騙之成果將因存簿來源取得之不可靠性
    ，無法順利領得詐欺款項，而導致心血功虧一簣，犯罪集團
    當無甘冒此風險之理。是縱令對方確係以代辦貸款之需向被
    告索取帳戶資料，然仍無解於被告主觀認知上已得對於對方
    向其索求帳戶之動機產生合理懷疑之可能性，其主觀上顯具
    有縱使收取帳戶之成年男子於取得該等帳戶資料後，自行或
    轉交他人持以實施犯罪，作為詐騙被害人匯款之用，亦不違
    背其本意甚明。綜上，本件事證明確，被告犯行洵堪認定，
    應依法論科。
三、論罪科刑理由：
  (一)按刑法上之幫助犯，係對於犯罪與正犯有共同之認識，而以
    幫助之意思，對於正犯資以助力，未參與實施犯罪構成要件
    之行為者而言（最高法院88年度臺上字第1270號判決意旨參
    照）。本件被告係將其台新銀行南京東路分行帳戶之金融卡
    及提款密碼提供予不法人士，而遭不法人士利用而成為其詐
    欺犯罪有關之犯罪工具，過程中並無證據證明被告有直接與
    被害人接觸、聯繫及領取款項之詐欺構成要件之行為，充其
    量僅足認定係詐欺取財犯罪構成要件以外之幫助行為，尚難
    遽認與實行詐欺取財犯罪之行為人本於共同犯罪之犯意聯絡
    ，而有參與或分擔向被害人詐欺之犯行。況使用他人帳戶犯
    罪者，本欲利用他人帳戶以隱瞞自己身份而逃避檢警追緝，
    是被告雖可預知使用其帳戶者將利用其所交付之帳戶供為詐
    欺不法犯行，然其主觀上有無將使用帳戶者所實施之詐欺犯
    行，視為己身犯行之共同犯意聯絡，實非無疑。是本案既查
    無證據足資證明被告有共同詐欺取財之犯意聯絡及行為分擔
    ，自應認被告提供帳戶金融卡及提款密碼予不詳姓名之成年
    人士使用之犯行，僅止於幫助詐欺之犯意，而為詐欺取財構
    成要件以外之行為。是核被告所為，係犯刑法第339條第1項
    、第30條第1項前段之詐欺取財罪之幫助犯。
  (二)被告係幫助他人犯前開罪名，應依刑法第30條第2項之規定
    ，按正犯之刑減輕之。
  (三)爰審酌被告素行尚可，此次提供帳戶供詐欺集團詐騙他人財
    物，危害社會正常交易安全，增加被害人尋求救濟之困難，
    並使犯罪之追查趨於複雜，理當應受有相當程度之刑事責任
    非難，兼衡被害人所受損失金額，被告雖未取得任何利益，
    惟迄今仍未賠償被害人損失，並參酌被告之生活狀況及其犯
    罪後於本院審理時坦承犯行，態度尚可，暨蒞庭檢察官具體
    求處有期徒刑3月等一切情狀，量處如主文所示之刑，並諭
    知易科罰金之折算標準，以資懲儆。
據上論斷，應依刑事訴訟法第452條、第273條之1第1項、第299
條第1項前段，刑法第339條第1項、第30條第1項前段、第2項、
第41條第1項前段，刑法施行法第1條之1，判決如主文。
本案經檢察官柯木聯到庭執行職務。
中    華    民    國    99    年    9     月    24    日
                        刑事第十二庭  法  官  陳慧萍
以上正本證明與原本無異。
如不服本判決應於收受送達後10日內向本院提出上訴書狀，並應
敘述具體理由；其未敘述上訴理由者，應於上訴期間屆滿後20日
內向本院補提理由書（均須按他造當事人之人數附繕本）「切勿
逕送上級法院」。
                                      書記官  黃慧怡
中    華    民    國    99    年    9     月    24    日
附錄本案論罪科刑法條：
中華民國刑法第339條
（普通詐欺罪）
意圖為自己或第三人不法之所有，以詐術使人將本人或第三人之
物交付者，處 5 年以下有期徒刑、拘役或科或併科 1 千元以下
罰金。
以前項方法得財產上不法之利益或使第三人得之者，亦同。
前二項之未遂犯罰之。

司法院資訊處製作；財團法人民間司法改革基金會備份。
